臺灣基隆地方法院行政訴訟判決
110年度交字第75號
原      告  曹桂枝  
被      告  交通部公路總局臺北市區監理所

代  表  人  江澍人  
訴訟代理人  吳孟娟  
上列當事人間交通裁決事件，原告不服被告民國110年5月31日北
市監基裁字第25-ZAA275006號、第25-ZAA275008號裁決，提起行
政訴訟，本院判決如下：
    主  文
被告民國110年5月31日北市監基裁字第25-ZAA275008號裁決應予
撤銷。
原告其餘之訴駁回。
訴訟費用新臺幣參佰元由被告負擔新臺幣壹佰伍拾元，餘新臺幣
壹佰伍拾元由原告負擔。
    事實及理由
一、程序事項：
    按交通裁決事件之裁判，得不經言詞辯論為之，行政訴訟法
    第237 條之7 定有明文。本件係因原告不服被告依道路交通
    管理處罰條例第33條第1項第4款規定所為裁決，而提起撤銷
    訴訟，屬交通裁決事件之裁判，依前揭規定，爰不經言詞辯
    論，逕行裁判，合先敘明。
二、事實概要：
　　原告駕駛訴外人陳孟凱所有車號0000-00號自用小客車（下
    稱系爭車輛），於民國110年2月16日14時57分許，先後行經
    國道一號北向26.5公里處、國道一號北向26.1公里處(高架
    路段)，均未依規定變換車道（變換車道未依規定使用方向
    燈)。經民眾於110年2月20日檢舉後，內政部警政署國道公
    路警察局第一公路警察大隊（下稱舉發機關）於110年3月19
    日依道路交通管理處罰條例第33條第1項第4款規定分別製發
    國道警交字第ZAA275006號、第ZAA275008號舉發違反道路交
    通管理事件通知單（下稱舉發單⒈、⒉，記載應到案日期均為
    110年5月3日）。陳孟凱嗣於110年3月26日以被告轄下基隆
    監理站交通違規陳述單表示不服，並依道路交通管理處罰條
    例第85條第1 項規定辦理歸責原告為實際駕駛人；而被告就
    此函請舉發機關就上開違規事實協助查明，經舉發機關以11
    0年5月12日國道警一交字第1100000000號函復違規屬實（並
    同時將原舉發單⒈誤繕之違規日期「110年2月6日」更正為「
    110年2月16日」），被告遂於110年5月31日分別作成北市監
    基裁字第25-ZAA275006號、25-ZAA275008號裁決書（下稱原
    處分⒈、⒉；所記載之違規日期均為「110年2月16日」），仍
    依道路交通管理處罰條例第33條第1項第4款規定，以「行駛
    高速公路未依規定變換車道」為由，各處原告罰鍰新臺幣（
    下同）3,000元，並各記違規點數1點。原告不服原處分⒈、⒉
    之裁決，遂於110年6月2日提起本件訴訟。
三、原告主張：
　　依照司法院釋字第604號之解釋，當時系爭車輛行經上開2地
    點，不超過15秒，僅相距0.4公里，故原處分⒈、⒉係連續裁
    罰，不符比例原則。況伊當時係在下交流道，順著路邊行駛
    ，自無2次變換車道可言，更不待使用方向燈。為此提起本
    件訴訟，並聲明：原處分撤銷。
四、被告答辯：
　　經舉發機關審視違規影像光碟，可見原告駕駛系爭車輛行經
    國道一號北向26.5公里、26.1公里處，未依規定使用方向燈
    變換車道違規屬實，且係2以上違反道路交通管理之行為（
    跨越2次車道線），自應分別處罰。故舉發機關以舉發單⒈、
    ⒉舉發，被告各別為原處分⒈、⒉之處罰，均無違誤等語。並
    聲明：原告之訴駁回。
五、本院之判斷：
　　原告駕駛訴外人陳孟凱所有之系爭車輛，於110年2月16日14
    時57分許，先後行經國道一號北向26.5公里處、國道一號北
    向26.1公里處，均未依規定變換車道（變換車道未依規定使
    用方向燈)，經民眾於110年2月20日檢舉後，舉發機關乃於1
    10年3月19日依道路交通管理處罰條例第33條第1項第4款規
    定分別製發舉發單⒈、⒉（記載應到案日期均為110年5月3日
    ），陳孟凱嗣於110年3月26日以被告轄下基隆監理站交通違
    規陳述單表示不服，並依道路交通管理處罰條例第85條第1 
    項規定辦理歸責原告為實際駕駛人；而被告就此函請舉發機
    關就上開違規事實協助查明，經舉發機關以110年5月12日國
    道警一交字第1100000000號函復違規屬實（並同時將原舉發
    單⒈誤繕之違規日期「110年2月6日」更正為「110年2月16日
    」），被告遂於110年5月31日分別作成原處分⒈、⒉（所記載
    之違規日期均為「110年2月16日」），仍依道路交通管理處
    罰條例第33條第1項第4款規定，以「行駛高速公路未依規定
    變換車道」為由，各處原告罰鍰3,000元，並各記違規點數1
    點等情，有舉發單⒈、⒉暨送達證書、網路線上服務系統-檢
    舉違規案件查詢、交通違規陳述單、舉發機關110年5月12日
    國道警一交字第1100000000號函暨檢附違規影像、逕行舉發
    歸責駕駛人申請書、原處分⒈、⒉裁決書暨送達證書、違規歷
    史資料查詢報表等件在卷可參（頁47至71），應認屬實。至
    原告不服原處分，提起行政訴訟，並以前詞主張，故本件爭
    點為：就原告上開行為，舉發機關得否連續舉發？原告請求
    撤銷原處分，有無理由？現判斷如下：
(一)按修正前道路交通管理處罰條例第7條之1規定：「對於違反
    本條例之行為者，民眾得敘明違規事實或檢具違規證據資料
    ，向公路主管或警察機關檢舉，經查證屬實者，應即舉發。
    但行為終了日起逾7日之檢舉，不予舉發。」（按：110年12
    月22日總統華總一義字第 11000114011號令修正公布第7條
    之1規定得檢舉之行為類型，亦包括第33條第1項第4款之行
    為類型）修正前第7條之2第1項第7款、第2項但書第6款規定
    ：「（第1項）汽車駕駛人之行為有下列情形之一，當場不
    能或不宜攔截製單舉發者，得逕行舉發：……七、經以科學儀
    器取得證據資料證明其行為違規。（第2項）前項第7款之科
    學儀器應採固定式，並定期於網站公布其設置地點。但汽車
    駕駛人之行為屬下列情形之一者，不在此限：……六、未依規
    定變換車道。……」第33條第1項第4款規定：「汽車行駛於高
    速公路、快速公路或設站管制之道路，不遵使用限制、禁止
    、行車管制及管理事項之管制規則而有下列行為者，處汽車
    駕駛人3,000元以上6,000元以下罰鍰：……四、未依規定變換
    車道。……」第63條第1項第1款規定：「汽車駕駛人有下列各
    款所列條款之一者，除依原條款處罰鍰外，並予記點：一、
    有第33條第1項、第2項、……情形之一者，各記違規點數1點
    。」修正前第85條之1第2項規定：「……（第2項）第7條之2
    之逕行舉發案件有下列情形之一者，得連續舉發：一、逕行
    舉發汽車行車速度超過規定之最高速限或低於規定之最低速
    度或有第33條第1項、第2項之情形，其違規地點相距6公里
    以上、違規時間相隔6分鐘以上或行駛經過1個路口以上。但
    其違規地點在隧道內者，不在此限。……」道路交通安全規則
    第109條第2項第2款規定：「變換車道時，應先顯示欲變換
    車道方向之燈光，並應顯示至完成轉彎或變換車道之行為。
    」又交通部會同內政部依道路交通管理處罰條例第92條第4
    項規定授權訂定之違反道路交通管理事件統一裁罰基準及處
    理細則第10條第2項規定：「……（第2項）前項稽查，查獲違
    反道路交通管理事件之舉發方式如下：……二、逕行舉發：依
    本條例第7條之2規定之舉發。……五、民眾檢舉舉發：就民眾
    依本條例第7條之1規定檢舉違反本條例之行為，經查證屬實
    之舉發。……」第22條第1項、第2項規定：「（第1項）公路
    主管或警察機關受理民眾檢舉違反道路交通管理事件，應即
    派員查證，經查證屬實者，應即舉發，並將處理情形回復檢
    舉人。（第2項）前項檢舉違規證據係以科學儀器取得，足
    資認定違規事實者，得逕行舉發之。……」核屬執行違反道路
    交通管理事件程序之具體細節規定，並未逾越母法之授權，
    與法律保留原則亦無違背，得為法院裁判時所適用。另違反
    道路交通管理事件統一裁罰基準及處理細則所附「違反道路
    交通管理事件統一裁罰基準表」，違反道路交通管理處罰條
    例第33條第1項第4款規定，小型車駕駛人於期限內繳納或到
    案聽候裁決者，係處罰鍰3,000元，並記違規點數1 點。又
    此裁罰基準經司法院大法官會議釋字第511號解釋認無違背
    法律保留原則，自得為法院裁判時所適用。
(二)又行政違規行為之次數並非純粹以自然行為概念為界定標準
    ，而應從法規範所欲維護之法益狀態予以評價。易言之，藉
    由違規受不法利益之情形，倘不論違規行為時間之久暫，一
    概論以單一行為之行政責任，勢必誘使違規者長時間侵害法
    益，以圖得超出罰鍰額度之不當利益，將造成法秩序失衡之
    不公義現象。故從法規範之精神及其目的以觀，如立法者基
    於達成特定行政管制之目的，已擬制規定以侵害法益之時間
    長度作為量化及區隔違反公法義務之次數者，則行為人雖以
    自然意義之一行為侵害同一法益，但因其侵害法益之時間長
    度已超過法律就單一違規行為所設定之評價標準者，仍應成
    立數個獨立之違規行為，分別論處其行政責任。按「立法者
    固得以法律規定行政機關執法人員得以連續舉發及隨同多次
    處罰之遏阻作用以達成行政管制之目的，但仍須符合憲法第
    23條之比例原則及法律授權明確性原則。申言之，以連續舉
    發之方式，對違規事實繼續之違規行為，藉舉發其違規事實
    之次數，評價及計算其法律上之違規次數，並予以多次處罰
    ，藉多次處罰之遏阻作用，以防制違規事實繼續發生，此種
    手段有助於目的之達成，對維護交通秩序、確保交通安全之
    目的而言，在客觀條件之限制下，更有其必要性及實效性。
    惟每次舉發既然各別構成一次違規行為，則連續舉發之間隔
    期間是否過密，以致多次處罰是否過當，仍須審酌是否符合
    憲法上之比例原則。」（司法院釋字第604號之解釋理由書
    參照）。而91年7月3日修正之道路交通管理處罰條例第85條
    之1增訂第2項規定，其立法理由為：「對逕行舉發案件得連
    續舉發之規定，係規範於違反道路交通管理事件統一裁罰標
    準及處理細則第12條，因其影響人民權利義務，為符合法律
    保留之精神，爰酌予修正增列於第2項。」此解釋要旨不論
    於道路交通管理處罰條例第7條之1經民眾檢舉所為之職權舉
    發或同條例第7條之2由警察機關等舉發機關所為之當場舉發
    或逕行舉發等情形，皆有適用。準此，如汽車駕駛人行駛於
    高速公路非隧道路段，持續於變換車道時，未依規定顯示方
    向燈，違反道路交通管理處罰條例第33條第1項第4款規定，
    依修正前道路交通管理處罰條例第85條之1第2項第1款之規
    範目的，如其違規地點相距未達6公里、違規時間相隔未達6
    分鐘或未行駛經過一個路口，即應論以單一違規行為；若其
    違規地點相距6公里以上、違規時間相隔6分鐘以上或行駛經
    過一個路口以上，則得連續舉發，此於交通勤務警察或依法
    令執行交通稽查任務人員依道路交通管理處罰條例第7條之2
    規定「逕行舉發」案件，可得直接適用。而公路主管或警察
    機關受理道路交通管理處罰條例第7條之1規定的「民眾檢舉
    舉發」案件，因同具當場不能製單舉發之情形，顯有本質上
    之類似性，亦應類推適用上開規定之違反義務次數判斷標準
    。嗣94年12月28日現行條文雖有修正，但亦係就當場舉發、
    逕行舉發為規定，於民眾檢舉之職權舉發亦應類推適用，以
    評價檢舉之違規行為次數，其連續製單舉發，始符修正前道
    路交通管理處罰條例第85條之1第2項第1款之規範意旨（按
    ：總統110年12月22日公布之修正規定，第7條之1即明文規
    定均有適用，且為避免爭議，增加「二以上違反本條例同一
    規定之行為」之文字）。又按所謂「路口」，依一般社會通
    念，係指道路相交會處，具有「多向匯集」之意義，而「高
    速公路交流道匝道」，只是用以進入高速公路之主線車道，
    僅具有「單向續接」之意義，實難與「路口」相提並論（臺
    北高等行政法院109年度交上字第307 號判決意旨參照；臺
    北高等行政法院109年度交上字第132號、臺中高等行政法院
    110年度交上字第12號、110年度交上字第10號、高雄高等行
    政法院110年度交上字第29號判決理由亦同此旨）。
(三)揆諸兩造不爭執系爭車輛之行駛時間、路段及違規採證光碟
    勘驗內容（如本判決附件所示）可知：
　1.原告駕駛系爭車輛於110年2月16日14時57分許，行經國道一
    號北向26.5公里處、26.1公里處，均未依規定變換車道（第
    1次變換車道時，全程未使用方向燈；第2次變換車道時，則
    僅短暫使用方向燈)。是此以觀，系爭車輛於上開時、地明
    顯未依上開規定於變換車道之過程全程使用方向燈，堪信屬
    實。至原告雖主張伊僅係順著道路下交流道，未變換兩次車
    道云云，但依道路交通標誌標線號誌設置規則第189條之1規
    定：「穿越虛線，係供車輛匯入匯出時，做為劃分主線車道
    與其他車道之用，其他車輛應讓主線車道車輛先行。」準此
    ，車輛行經穿越虛線匯入車道之駕駛行為，仍屬變換車道之
    行為，而應遵守前揭變換車道施打方向燈之規範，是以原告
    於駕車跨越虛線時當屬變換車道，其未使用方向燈，自有未
    洽。
　2.又觀諸本件民眾檢舉違規影像，乃汽車之行車紀錄器，其在
    道路參與過程中偶遇原告交通違規行為，予以擷錄並向舉發
    機關提出檢舉，因其僅單純影像之攝錄，並非如測速儀、酒
    測器等涉及數據量定而需一定度量衡之採證工具，即無庸定
    期經檢驗機構檢驗，且本件已符合上開規範之檢舉期間，業
    如前述，則檢舉影像即得作為舉發機關執行交通違規之公權
    力行使依據，換言之，本件已符合修正前道路交通管理處罰
    條例第7條之1程序規範，檢舉影像即得採為證據使用。
　3.惟觀諸原告前揭2次違規情形，其第1次與第2次變換車道未
    依規定使用方向燈之行為，前後發生在6分鐘內（同一分鐘
    內）、違規地點在6公里內（相距400公尺內），復未經過任
    何路口，亦非在隧道內，揆諸前揭說明，本應類推適用修正
    前道路交通管理處罰條例第85條之1第2項第1款規定，受上
    開連續處罰限制之拘束，不得連續舉發。職故，原告認為原
    處分部分非屬適法，訴請本院判決將原處分⒉撤銷，應屬有
    據。至於原處分⒈（所記載之違規日期「110年2月16日」為
    正確）之違規，原告違規事證明確，業經本院說明如上，則
    被告為此處分，尚無不法。
(四)被告雖辯稱：原告上開違規係變換不同車道之不同行為，並
    無修正前道路交通管理處罰條例第85條之1規定之適用，被
    告依行政罰法第25條規定予以分別處罰，並未違反一行為不
    二罰原則云云。惟考諸修正前道路交通管理處罰條例第85條
    之1第2項所為「有第33條第1項、第2項之情形，其違規地點
    相距6公里以上、違規時間相隔6分鐘以上或行駛經過一個路
    口以上者，得連續處罰」之規定，已將本件所涉之「未依規
    定變換車道」於立法上規定為規範意義上一行為，自不能以
    自然意義上一行為判斷行為數，而應以上開標準判斷得否對
    原告上開2次違規行為連續處罰。故原告上開2次未依規定變
    換車道之行為，於自然意義上或屬數行為，然因上開標準，
    被告自僅能對原告所為原處分⒈所示之未依規定變換車道違
    規行為處罰，至於原處分⒉所涉未依規定變換車道行為，因
    與前違規行為距離未相距6公里以上、時間亦未相隔6分鐘以
    上，且未經過一個路口，亦非在隧道內，自受上開連續處罰
    限制之拘束，而不得連續處罰。是被告執此抗辯，亦難採憑
    。
六、綜上所述，原告於前揭時地駕駛系爭車輛，確有如原處分⒈
    、⒉所示未依規定變換車道(不依規定使用燈光)之違規情形
    ，然被告所為原處分⒉，違反修正前道路交通管理處罰條例
    第85條之1第2項第1款連續舉發限制之規定，已有違誤，原
    告求予撤銷，即屬有據，至原處分⒈經核於法並無不合，原
    告以前述主張訴請撤銷原處分⒈為無理由，應予駁回。
七、本件第一審訴訟費用為 300元，應由分別敗訴之兩造按敗訴
    比例負擔，併確定第一審訴訟費用額如主文第2項所示。
據上論結，本件原告之訴為一部有理由、一部無理由，依第237
條之7、第237條之8第1項、第104條，民事訴訟法第79條規定，
判決如主文所示。
中　　華　　民　　國　　111 　年　　3 　　月　　30　　日
                  行政訴訟庭法  官　曹庭毓
以上正本係照原本作成。　　　　　　　　　 
如不服本判決，應於送達後20日內，向本院提出上訴狀，其未表
明上訴理由者，應於提出上訴後20日內向本院補提理由書（均須
按他造人數附繕本），並應繳納上訴費750 元。上訴理由應表明
關於原判決所違背之法令及其具體內容，或依訴訟資料可認為原
判決有違背法令之具體事實。
中　　華　　民　　國　　111 　年　　3 　　月　　30　　日
　　　　　　　　　　　　　　書記官　黃婉晴　
訴訟費用計算書
項        目              金  額（新臺幣）    備  註
第一審裁判費               300元
合        計               300元

附件
檔案名稱：0000000A00_ATTCH1.avi 攝影角度：錄影畫面係由檢舉人車輛行車紀錄器往正前方拍            攝。（左右分割畫面，左側畫面拍攝前方路況遠            景、右側畫面拍攝前方車輛特寫） 錄影時間：約5 秒。 裁決字號：110年5月31日北市監基裁字第25-ZAA000000 號。   錄影時間 錄影內容 00分00秒至00分05秒止 錄影畫面一開始(即顯示時間為2021/2/16 14：57：17)，檢舉人車輛行駛於國道某路段外側車道（同時可見其左側有中線、內側車道，右側則為路肩），前方路況良好無壅塞，同車道前方尚有一輛白色小客車（下稱系爭車輛）正在直行。錄影時間01秒起，前方外側車道與路肩間，開始形成向前延伸之穿越虛線（右側特寫畫面為該路段係接近國道一號高架環北交流道北向環河北路出口之輔助車道，右側路旁則有路肩通行終點牌示，路側有「26.5」之里程牌），系爭車輛正漸趨右偏（右側特寫畫面可辨識其車牌號碼為0000-00號），於錄影時間02秒至03秒跨越穿越虛線行至輔助車道，於04秒完全駛入輔助車道（同時檢舉人車輛亦跟隨其後，變換車道至輔助車道），並持續顯示煞車燈，迄至畫面結束。又系爭車輛上開變換車道過程，均未顯示方向燈。 

檔案名稱：0000000A00_ATTCH2.avi 攝影角度：錄影畫面係由檢舉人車輛行車紀錄器往正前方拍            攝。（左右分割畫面，左側畫面拍攝前方路況遠            景、右側畫面拍攝前方車輛特寫） 錄影時間：約9秒。 裁決字號：110年5月31日北市監基裁字第25-ZAA275008號。   錄影時間 錄影內容 00分00秒至00分9秒止 錄影畫面一開始(即顯示時間為2021/02/16 14：57：31，可見前方車道畫面與檔案「0000000A00_ATTCH1.avi」大致為同一路段)，檢舉人車輛仍行駛於國道一號高架環北交流道北向環河北路出口之輔助車道，右側特寫畫面則可見路側「26.2」之里程牌，其正前方仍為白色、車牌號碼0000-00號之系爭車輛。錄影時間02秒，前方道路邊線左側可見向前方延伸之穿越虛線，暨逐漸形成穿越虛線以右之減速車道。系爭車輛於錄影時間03秒開始顯示右側方向燈並靠右行駛，錄影時間04秒時將右側輪胎駛入減速車道，右側方向燈旋即熄滅，系爭車輛嗣於錄影時間05秒將全部車身駛入減速車道，往前直行，再於錄影時間06秒時顯示煞車燈，迄至畫面結束。